---
title: "Calendario laboral con R"
author: ''
date: '2020-02-19'
tags: ["visualizando"]
editor_options: 
  chunk_output_type: console
---

Esta publicación está inspirada por el post ["Gráficos de calendarios con series temporales"](https://analisisydecision.es/graficos-de-calendarios-con-series-temporales/) del blog de Raúl Vaquerizo, uno de los mejores blogs sobre R en español.

Con código reproducible y personalizable se creará un calendario laboral usando R. El calendario realizado cubrirá todo el año 2020 y el mes de Enero de 2021.



Se crea un data.frame con 3 variables:

- `date`: Días que aparecerán en el calendario. Es importante que esta variable se llame `date` por la función `calendarPlot` que se usará más adelante.

- `evento`: Información sobre los días (día laborable, festivo, ...). Se inicializa como evento = 0 (día laborable) y se modificará más adelante en algunos casos.

- `dia_semana`: Día de la semana (lunes, martes, ...). Nótese que esta variable depende del `Sys.getlocale()` de cada usuario, así que quizá veas los días de la semana en otro idioma y tengas que adaptar algo del código.

```{r, warning=FALSE, error=FALSE, message=FALSE}
# Carga de paquetes
library(lubridate) # Para trabajar con fechas 
library(openair)   # Para crear el calendario

calendario <- data.frame(
  date = seq(ymd("2020-01-01"), ymd("2021-01-31"), by = 1),
  evento = 0 # Valor por defecto (día laborable)
)

# Se añade al data.frame el día de la semana
calendario$dia_semana <- weekdays(calendario$date)

head(calendario)
```

Se van añadiendo eventos, como por ejemplo la jornada reducida durante algunas épocas del año (evento = 1).

```{r}
# Verano
verano <- seq(ymd("2020-07-01"), ymd("2020-08-31"), by = 1)
calendario[calendario$date %in% verano, "evento"] <- 1

# Navidad 2019-2020
festivos <- seq(ymd("2020-01-01"), ymd("2020-01-05"), by = 1)
calendario[calendario$date %in% festivos, "evento"] <- 1

# Navidad 2020-2021
festivos <- seq(ymd("2020-12-24"), ymd("2021-01-05"), by = 1)
calendario[calendario$date %in% festivos, "evento"] <- 1
```

Se añaden algunos días festivos (evento = 2).

```{r}
festivos <- c(ymd("2020-01-01"), ymd("2020-04-10"), ymd("2020-01-06"),
              ymd("2020-05-01"), ymd("2020-10-12"), ymd("2020-12-08"),
              ymd("2020-12-25"), ymd("2021-01-01"), ymd("2021-01-06"))
calendario[calendario$date %in% festivos, "evento"] <- 2 
```

No se trabaja sábados ni domingos (evento = 3).

```{r}
# Sábados y domingos
calendario[calendario$dia_semana %in% c("sábado", "domingo"), ]$evento <- 3

head(calendario, 12)
```

Se dibuja el calendario con `openair::calendarPlot`, añadiendo un título, empezando el calendario por lunes y coloreando los días por tipo de evento. Se oculta también una leyenda que se muestra por defecto, y que enseña que `evento` es en realidad una variable continua aunque sólo tome los valores 0, 1, 2 y 3.

```{r, fig.width = 7, fig.height = 10}
calendarPlot(calendario,
             pollutant = "evento",
             # Título
             main = "Calendario laboral 2020",
             # Para que el calendario empiece en lunes
             w.shift = 2,
             # Se oculta la leyenda
             key = FALSE,
             # El límite superior es el número de eventos
             limits = c(0, 3),
             # Colores para los eventos (del 0 al 3)
             cols = c("white", "gray50", "steelblue1", "red"))
```

En este calendario se echa de menos una leyenda, que se puede añadir (con algo de paciencia) aprovechando que `calendarPlot` utiliza `lattice` para hacer el gráfico.

```{r, fig.width = 7, fig.height = 10}
library(lattice)
calendarPlot(calendario,
             pollutant = "evento",
             main = "Calendario laboral 2020",
             w.shift = 2,
             key = FALSE,
             limits = c(0, 3),
             cols = c("white", "gray50", "steelblue1", "red"))

# Leyenda (ajustar x e y hasta que esté donde queremos)
panel.text(x = 950, y = 1550, labels = "Jornada reducida (de 8h a 15h)",
           col = "gray50", font = "bold")
panel.text(x = 950, y = 1600, labels = "Fin de semana",
           col = "red", font = "bold")
panel.text(x = 950, y = 1650, labels = "Festivo",
           col = "steelblue1", font = "bold")
```
